【裁判字號】    97,上易,1878
【裁判日期】    970918
【裁判案由】    家暴妨害名譽
【裁判全文】
臺灣高等法院刑事判決                97年度上易字第1878號
  上  訴  人
  即  被  告  甲○○
  選任辯護人  莫詒文律師
              鄭昱廷律師
上列上訴人因家暴妨害名譽案件，不服臺灣臺北地方法院97年度
易字第1524號，中華民國97年6月20日第一審判決（起訴案號：
臺灣臺北地方法院檢察署97年度偵字第5895號），提起上訴，本
院判決如下：
    主  文
上訴駁回。
甲○○緩刑貳年。
    事  實
一、甲○○與乙○○原係婆媳關係，屬家庭暴力防治法第三條第
    三款所定之家庭成員，甲○○於民國（下同）九十六年十二
    月二十四日上午（檢察官聲請簡易判決處刑書誤載為下午）
    九時三十分許，為其子張造倫與乙○○離婚之事，前往臺北
    市○○區○○路一五六號乙○○辦公處所之一樓咖啡廳與之
    協調，二人溝通未果，甲○○因不滿乙○○至一樓大廳櫃檯
    處，要求警衛吳紘崴請其離開，否則報警處理，竟萌生公然
    侮辱之犯意，在不特定人皆可出入並得共見共聞之上址辦公
    大樓櫃檯處，公然接續以「惡毒」、「不要臉」等言詞辱罵
    乙○○，足以貶損乙○○之人格及社會聲譽。
二、案經乙○○訴由臺北市政府警察局松山分局報請臺灣臺北地
    方法院檢察署檢察官偵查聲請以簡易判決處刑，嗣經原審法
    院改依通常程序審理。
    理  由
一、訊據上訴人即被告甲○○供承有於上開時地前往告訴人乙○
    ○工作之地點，雙方就其子張造倫與告訴人乙○○間之爭端
    因而發生口角爭執等事實，惟矢口否認有何公然侮辱告訴人
    乙○○之犯行，辯稱：伊沒有在大庭廣眾下罵乙○○，也沒
    有講話大聲，不符合公然之要件，且當時伊是跟她說跟長輩
    講話不應該這麼惡毒，不是罵她，也沒有說她不要臉。而錄
    音光碟所示內容跟事實不符云云，惟查：
(一)被告如何於上開時地為其子張造倫與告訴人乙○○間離婚之
    事，因而前往告訴人乙○○位於上址之辦公處所一樓咖啡廳
    與之協調，因溝通未果，又因告訴人乙○○央請警衛吳紘崴
    令被告離開，被告即在該辦公大樓櫃檯處，以「惡毒」、「
    不要臉」等言詞辱罵告訴人乙○○等情，此據告訴人姚淑萍
    指、證述綦詳在卷，依證人即告訴人姚淑萍於原審法院審理
    時具結證稱：當天伊與被告約在伊位於臺北市○○區○○路
    一五六號之辦公大樓一樓咖啡廳見面，談論伊與她兒子間關
    於離婚及訴訟進行之事，當時尚有十至二十人左右在該處用
    餐，伊不斷陳述該案已進入司法程序，請被告不要在伊上班
    時間打擾伊，後來伊起身離開要回辦公室，被告一直拉著伊
    ，並大聲說伊有認識黑道，還請黑道去找她，但此並非事實
    ，因伊公司上班時間嚴禁私人訪客，所以伊在經過大廳櫃檯
    要去搭乘電梯時，告訴櫃檯的警衛吳紘崴說，以後不要再讓
    被告到公司來，被告離開時，就邊走邊大聲罵伊「惡毒」、
    「不要臉」云云（見原審卷第二十三頁），而證人即警衛吳
    紘崴於原審法院審理時亦證稱：當天伊在臺北市○○區○○
    路一五六號辦公大樓一樓櫃檯處，負責迎賓及管制人員進出
    ，但我們辦公大樓有地下停車場，此部分是外人可以自由進
    出的，所以實際上無法管制到每個人進出。伊在大廳櫃檯處
    ，可以看到一樓附設咖啡廳的位置，當時咖啡廳除了被告與
    告訴人外，還有其他人，伊在櫃檯處就聽到被告與告訴人在
    咖啡廳的爭吵聲，後來告訴人走到櫃檯，被告跟隨在後，告
    訴人就請伊以後不要再讓被告進來，印象中她們有提到找黑
    道這類的話，斯時她們講話的聲音比正常人講話大聲，伊只
    怕她們打起來，至於她們講話的內容，伊沒有注意云云云（
    見原審卷第三十一頁至第三十五頁）。
(二)經原審法院於九十七年五月三十日當庭勘驗告訴人乙○○於
    偵查中所提出之錄音光碟，勘驗結果與證人即告訴人乙○○
    ，及警衛吳紘崴上開證述情節互核大致相符，依該光碟內容
    顯示：
    告訴人：如果妳再來的話我馬上請警察，我馬上叫警察。
    被告：不是，奕甄，我沒有騷擾妳。
    告訴人：就進入法律程序了。
    被  告：我跟妳講，奕甄。
    告訴人：已經進入法律程序了。
    被  告：今天不是‧‧‧
    告訴人：請妳不要打擾我。
    被  告：我沒有，我沒有打擾妳，我只是要跟妳講。
    告訴人：我不想，現在已經進入法律程序了。
    被  告：奕甄，我跟妳講，今天我們‧‧‧
    告訴人：已經沒有什麼好談了，因為你們的立場就是只有為
            了他，已經進入法律程序了，沒有什麼好談，不要
            占用我的時間，也不要再騷擾我的家人，妳這樣證
            據又多加一條。
    被  告：奕甄，妳這樣子，我還把妳當作媳婦在看耶！
    告訴人：不要，不要，用不著。
    被  告：我跟妳講，我不能說為了這件事情，你們兩個都變
            成這樣。
    告訴人：請她出去，以後請她不要再來這裡。
    吳紘崴：啊！
    被  告：先生，我是她的婆婆，她還這樣對我說話。
    告訴人：好不好，那我要報警。
    被  告：你報警好了，因為我沒有騷擾到她，我只是跟她說
            ，我要跟妳講一下話。
    告訴人：那妳造成我工作的不便啊，那妳造成我工作不便啊
            ，妳侵犯我的隱私耶！我要工作耶！
    被  告：我今天沒有要打擾妳，我只是要探望妳。
            奕甄，我是妳媽媽，妳這樣子對待我，奕甄，我是
            妳媽媽耶，妳為什麼要對媽媽這樣子？
    告訴人：不需要，不需要，我報警。
    被  告：你報警好了。
    吳紘崴：小姐，不好意思。
    被  告：她叫我到樓下等她，我就到樓下等她，我現在等她
            ，對不對，她竟然說要報警，我到樓上去，我只是
            說我要跟她講句話，他們就說請妳到樓下去等她，
            我就到樓下，我叫了一杯咖啡，現在她竟然講說要
            報警。
    告訴人：可以了嗎？話講完了嗎？
    被  告：不是！奕甄！
    告訴人：所以妳要在這邊跟我鬧什麼呢？
    被  告：我沒有跟你鬧。
    告訴人：警衛，麻煩一下。
    吳紘崴：小姐‧‧‧
    被  告：我講話都很小聲是她講話很大聲。
            因為她把我兒子的錢都捲款逃走，她怎麼可以說是
            我來騷擾她的，我可以到警察局，我們都到警察局
            去講好了。
    吳紘崴：因為我們這個大樓，講難聽點也是‧‧‧所以我們
            ‧‧‧
    被  告：因為她會去叫黑道來騷擾我，她會叫黑道來找我。
    告訴人：妳兒子才是找兩個黑道來找我，我根本沒有認識黑
            道。
    被  告：我兒子才沒有認識黑道，我也不認識黑道。
            奕甄，我是妳媽媽，我從國外回來，我來看妳一下
            而已，為什麼要這樣子？
    告訴人：妳不用假惺惺了。
    被  告：妳也不用這樣子對我這麼惡毒好不好？
    告訴人：現在已經進入法律程序了。
    被  告：妳結婚兩三年從來沒有打過電話給我。
    吳紘崴：小姐等一下，因為這個是妳們是‧‧‧現在因為可
            能不方便，我看妳們私底下要怎麼樣講的話‧‧‧
            辦公大樓。
    被  告：奕甄，妳不用跟我講沒有關係，但是妳自己會良心
            不安。
    告訴人：妳也會良心不安。
    被  告：我沒有良心不安。
    告訴人：妳的兒子在欺負我，對我那麼殘忍。
    被  告：妳自己對他把錢財通通拿走，妳把房子也弄掉，車
            子也弄掉，妳為什麼，我可以不用跟妳講。
    告訴人：你幫我打給中山分局。
    被  告：妳去講好了，因為妳那麼惡毒你會遭到報應的。
    告訴人：妳喔，妳自己才會呢。
    被告：妳這麼「惡毒」，這麼「惡毒」，這麼「不要臉」。
    （至被告及其辯護人雖以本件上開錄音光碟係經過剪接，而
    認該錄音光碟並無證據能力，然查告訴人乙○○所提出之上
    揭錄音光碟，其取得並非出於不法目的，且因屬基於保全證
    據之必要所實施之作為，而該錄音光碟所錄取之聲音，既係
    憑機械力拍錄，未經人為操控，自應有證據能力，且該錄音
    光碟經原審法院於九十七年五月三十日當庭勘驗，勘驗結果
    告訴人、被告與吳紘崴對話內容前後語義連貫，應無剪接之
    情，被告及其辯護人所稱系爭錄音光碟並無證據能力，要非
    可採。）
(三)按刑法分則中所謂「公然」，指以不特定人或多數人得以共
    見共聞之狀況為已足，而公然侮辱罪，只須侮辱行為足使不
    特定人或多數人得以共見共聞，即行成立（參照司法院院字
    第二○三三號、院字第二一七九號解釋）。觀諸被告提出之
    現場照片（見原審卷第十五頁），警衛吳紘崴所處之櫃檯係
    位於一樓大廳附設咖啡廳旁通道，與前方辦公大樓之大門，
    及後側電梯搭乘處相通，且該辦公大樓係不特定人皆可出入
    之場所，該辦公大樓一樓大廳所附設之咖啡廳又係開放空間
    ，可看見櫃檯，此並據證人吳紘崴證述在卷，另依案發時監
    視錄影器翻拍照片所示（見偵查卷第十二頁至第十六頁），
    案發時，現場除被告、告訴人及證人吳紘崴外，尚有他人在
    該櫃檯處，或行經該通道，足見警衛吳紘崴所在一樓大廳櫃
    檯處，要屬不特定人皆可出入得共見共聞之場所無訛。是被
    告辯稱：該大廳櫃檯處並非不特定人可自由進出之場所云云
    ，要非事實，不足採信。
(四)而本案中被告向告訴人乙○○所指陳之「惡毒」、「不要臉
    」等語，依社會通念，均係足以貶損他人之社會評價及尊嚴
    ，為輕蔑他人、使人難堪之詞，顯屬侮辱之言語，且本案案
    發地點為被告上址辦公處所櫃檯處，係屬不特定人皆可出入
    得共見共聞之場所，已如前述，參以案發時被告與告訴人說
    話之音量較一般正常人講話大聲，該咖啡廳又尚有其他客人
    ，此據證人吳紘崴證述在卷（見原審卷第三十五頁、第三十
    一頁至第三十二頁），被告亦自承：當時有看見工人在清潔
    經過該處云云（見原審卷第三十六頁），足見被告以上揭足
    以貶抑告訴人乙○○人格之言詞辱罵告訴人時，顯已為當時
    在場之多數人所共見共聞，自屬公然之狀態無訛，且因該語
    詞已造成告訴人名譽之貶抑，被告有公然侮辱告訴人之主觀
    犯意甚明。
  綜上，被告所辯各節，要係卸責之詞，均無足採。事證明確，
  被告公然侮辱犯行，洵堪認定。
二、查被告甲○○與告訴人原係婆媳關係，此據被告與告訴人供
    述在卷，屬家庭暴力防治法第三條第三款所定之家庭成員。
    是核被告甲○○所為，係犯刑法第三百零九條第一項之公然
    侮辱罪，且屬家庭暴力防治法第二條第二款所稱家庭暴力罪
    。至檢察官聲請簡易判決處刑書漏未論以上開罪名，核屬疏
    漏，應予補充。又被告以「惡毒」、「不要臉」等語辱罵告
    訴人乙○○，係於密接之時間內，在同一地點為之，侵害告
    訴人同一之法益，且各行為之獨立性極為薄弱，依一般社會
    健全觀念，在時間差距上，難以強行分開，在刑法評價上，
    應視為數個舉動之接續施行，合為包括為一行為予以評價，
    為接續犯（參照最高法院八十六年臺上字第三二九五號判例
    意旨）。原審以被告上述犯行，事證明確，援引刑法第309
    條、第41條第1項前段，刑法施行法第1條之1之規定，並審
    酌被告之素行，犯罪之動機、目的、手段，僅因溝通未果，
    即口出惡言侮辱告訴人，且犯罪後未能深刻反省事件始末及
    坦承過錯等一切情狀，量處被告拘役40日，並諭知易科罰金
    之折算標準，經核認事用法並無違誤，被告上訴意旨猶執陳
    詞否認有對告訴人乙○○公然侮辱之犯行，尚難認有理由，
    應予駁回。而查被告甲○○前未曾因故意犯罪受有期徒刑以
    上刑之宣告，素行良好，有本院被告前案紀錄表在卷可稽，
    此次為其子與告訴人乙○○間離婚之事，始前往找告訴人乙
    ○○協調，惟告訴人竟一再以無溝通之必要而要求被告離去
    ，被告或因一時氣憤難耐，始口出惡言辱罵告訴人，致犯本
    件犯行，其犯罪情節尚非屬重大，而被告經此罪刑之宣告，
    爾後當知所警惕，諒無再犯之虞，是本院認被告所受本件刑
    之宣告以暫不執行為適當，爰依刑法第74條第2款之規定，
    宣告緩刑二年，以啟自新。
據上論斷，應依刑事訴訟法第368條、刑法第74條第2款，判決如
主文。
本案經檢察官姜貴昌到庭執行職務。
中    華    民    國    97    年    9    月    18    日
                  刑事第五庭    審判長法  官  吳  敦
                                      法  官  陳春秋
                                      法  官  張傳栗
以上正本證明與原本無異。
不得上訴。
                                      書記官  李佩真
中    華    民    國    97    年    9     月    18    日
附錄：本案論罪科刑法條全文
刑法第三百零九條
公然侮辱人者，處拘役或三百元以下罰金。
以強暴犯前項之罪者，處一年以下有期徒刑、拘役或五百元以下
罰金。


司法院資訊處製作；財團法人民間司法改革基金會備份。
